【裁判字號】    89,保險,68
【裁判日期】    900202
【裁判案由】    損害賠償
【裁判全文】
臺灣高雄地方法院民事判決  八十九年度保險字第六八號
    原      告    高利汽車貨運股份有限公司
    法定代理人    甲○○
    訴訟代理人    王家鈺律師
    被      告    東泰產物保險股份有限公司  設台北市○○路○段二九六號二樓
    法定代理人    乙○○      住台北市○○路○段二九六號二樓
    訴訟代理人    丙○○      .
    複  代理人    丁○○      .
右當事人間損害賠償事件，本院判決如左：
    主    文
被告應給付原告新台幣陸拾玖萬元及及自民國八十九年十一月一日起至清償日止，按
週年利率百分之五計算之利息。
訴訟費用由被告負擔。
本判決於原告以新台幣貳拾萬元供擔保後得假執行。
    事    實
甲、原告方面：
一、聲明：求為判決（一）被告應給付原告新台幣（下同）六十九萬元及自起訴狀繕
    本送達翌日起至清償日止，按週年利率百分之五計算之利息。（二）原告願供擔
    保請准宣告假執行。
二、陳述：
（一）原告以所有牌照號碼ＸＨ－００二號之營業曳引車於八十九一月四日向被告投
      保「貨物運送責任險」二百萬元，保險期間自同日起至九十年一月四日止。而
      原告僱用之司機高吉順駕駛前開車輛於八十九年七月十三日四時十分許，沿高
      速公路由南向北，行經國道北上二二八公里處時，遭訴外人正昇汽車運輸股份
      有限公司（下稱正昇公司）所有之牌照號碼ＫＱ－三八八號營業大貨車自後追
      撞，致原告載運之第一銅鐵工業股份有限公司（下稱第一銅鐵公司）黃銅片共
      三萬一千五百四十公斤嚴重變型毀損。而前開受損貨物經第一銅鐵公司重新加
      工後要求賠償加工費共七十萬九千七百二十五元，經原告力爭始以扣款七十萬
      元結案。原告據以向被告請求理賠時，竟遭被告拒絕，爰依兩造間保險契約之
      約定提起本訴。
（二）本件汽車保險單之承保範圍為原告所有ＸＨ－００二號曳引車之貨物運送責任
      險，保險金額為二百萬元，另約定自負額為一萬元，至被告所稱特約批單既從
      未經告知原告，自不受該批單內容之拘束。被告所引「汽車第三人責任險批單
      第四條不負賠償責任事項中第六款『可歸責於第三人之任何賠償責任，而被保
      險人擅自放棄賠償請求權者』，被告無庸負賠償責任。」一節，並未列載於本
      件保險單內，故被告所述並無可採。
（三）本件車禍計有車損及貨損二部分，車損部分已經估價而確定其額度，但貨物損
      害部分因尚未會同貨主勘估，原告無從核算損失，焉可能併與肇事者商談和解
      ，因此肇事後正昇公司要求原告依其片面書立之內容和解當然遭原告拒絕，故
      被告所提出之和解書上並無原告簽章。雖被告以「和解契約為諾成契約，非必
      以書面為之」自圓其說，但果如其所辯，雙方已諾成則正昇公司何庸再另行商
      請原告在和解書上用印，故和解之說純屬虛構。
（四）證人何信旻係受僱於車禍肇事之正昇公司、另證人王勝男為正昇公司投保第三
      責任險之富邦產物保險公司職員，均為本件損害賠償之利害關係人，其等證詞
      顯然偏頗，無可採。原告接受訴外人正昇公司係就車體損害部分而為和解，與
      本件貨損無關。
（五）本件汽車保險單上雖由被告片面記載「承保範圍依本特約險批單之約定」，惟
      該保險單背面之特約險批單內亦未有記載貨物運送責任險之特別約定，被告並
      不因此而免責。
（六）按保險法第八十五條規定「陸上、內河及航空保險人，對於保險標的物，除契
      約另有訂定外，因陸上、內河及航空一切事變及災害所致之毀損、滅失及費用
      ，負賠償之責。」，是以被告自應受保險法相關法條規定之拘束而負賠償責任
      無疑。況被告亦自認其承保範圍為在本件保險契約之有效期限內，被保險汽車
      承運他人託運之貨物，在運送中發生意外事故致貨物毀損滅失，依法應由被保
      險人負賠償責任而受賠償請求時，被告即應負賠償責任，惟僅以「可歸責於第
      三人之任何賠償責任，而被保險人擅自放棄賠償請求權者」為其抗辯，然被告
      在簽訂本件保險契約時，並未告知原告上開免責等別條款，同時原告亦無擅自
      放棄賠償請求權之情事，被告所辯應無理由。
三、證據：提出汽車保險單、地磅單、理賠申請書、報價單、扣款證明等為證。
乙、被告方面：
一、聲明：求為判決（一）原告之訴駁回。
二、陳述：
（一）被告與原告訂立汽車第三人責任保險，包含第三人責任險與貨物運送責任險保
      險契約，其中貨物運送責任險約定「依本特約險批單之約定」，汽車第三人責
      任險批單第一條約定被保險人．．．於運送途中或裝卸時發生意外事故致貨物
      或貨櫃毀損滅失，依法應由被保險人負損害賠償責任而受賠償請求時，本公司
      對被保險人負賠償責任，故需貨物或貨櫃之毀損滅失，需由被保險人負侵權行
      為之損害賠償責任時，被告方對原告負給付保險金之責任。
（二）查本次車禍事故係訴外人正昇公司所有ＫＱ－三八八號營業大貨車自後方追撞
      原告所有ＸＨ－００二號車，致貨物或貨櫃毀損滅失，依道路交通安全規則第
      九十四條規定，訴外人正昇公司之前開大貨車未保持安全距離，應負全部肇事
      損害賠償責任，原告對貨物或貨櫃毀損滅失並無責任，故依兩造所訂立之汽車
      第三人責任保險，包括第三人責任險與貨物運送責任險保險契約，其中貨物運
      送責任險約定「依本特約險批單之約定」。汽車第三人責任險批單第一條約定
      被保險人．．．．於運送途中或裝卸時發生意外事故致貨物或貨櫃毀損滅失，
      依法應由被保險人負損害賠償責任而受賠償請求時，本公司對被保險人負賠償
      責任，故需貨物或貨櫃之毀損滅失，需由被保險人負侵權行為之損害賠償責任
      時，被告方對原告負給付保險金之責任，本件被告亦毋庸負損害賠償責任。
（三）原告於車禍事故後，已於八十九年七月十九日十三時三十分與訴外人正昇公司
      和解，並收受三十八萬六千元，和解條件為正昇公司賠償原告之車輛修復費用
      及拖吊費，貨物損失由原告自行負責，原告雖辯稱並未簽具和解書，原告已收
      受由正昇公司開具支票四紙共三十八萬六千元，足見原告已與正昇公司運輸和
      解，依兩造之汽車第三人責任保險契約第四條第六款「可歸責於第三人之任何
      賠償責任，而被保險人擅自放棄賠償請求權」，被告毋庸負損害賠償責任。
（四）「條款、批註或批單以及有關之要保書與其他約定文件，均係本保險契約之構
      成部分」汽車保險共同條款第一條訂有明文。按被告與原告所訂立之保險契約
      ，其文件內容應包含保險單、保單條款、批單、收據等，其中批單係以手寫方
      式加蓋被告公司章後加效，並與保險單、保單條款、收據等置於信封內交付原
      告，依汽車保險共同條款第一條之規定，保險單、保單條款、批單、收據等均
      為本保險契約之構成內容，原告不得僅主張保險契約之內容，而否認批單條款
      之效力。
（五）原告今否認批單條款之效力，但原告又主張依批單之承保範圍被告應負賠償責
      任，原告之請求權為何？若依保險單，則僅載明「貨物運送責任險」「依本特
      約保險批單之約定」，則承保範圍、保險金額為何？若依原告之主張並受批單
      之拘束，則若被告否認批單之內容及存在，原告應如何主張其權利？易言之，
      原告否認運送險契約條款對其有拘束力，又主張被告應依運送險契約條款賠償
      原告，豈不自我矛盾。被告無法證明系爭保險契約背面有特約批單存在。
（六）「和解有使當事人所拋棄之權利消滅及使當事人取得和解契約所訂明權利之效
      力」民法第七百三十七條訂有明文。今原告與訴外人正昇公司成立和解契約，
      並約定賠償三十八萬六千元，原告放棄其餘請求，今原告又據與被告間之保險
      契約向被告請求六十九萬元，原告無異不當得利且影嚮被告之代位求償權，故
      被告依批單條款之不保事項，請求駁回原告之訴。原告雖否認與訴外人正昇公
      司和解，並辯稱和解書未蓋章，故和解契約不成立，但和解契約為諾成契約，
      只需雙方意思表示一致即可，並非必以書面為之，且原告已收受支票四紙共三
      十八萬六千元，原告既未表該收受支票非和解行為，僅係損害賠償一部分，又
      未表明不同意和解，則顯係原告於和解後反悔，方向被告請求保險金，故依兩
      造之汽車第三人責任保險契約第四條第六項，被告毋庸對原告負損害賠償責任
      。
三、證據：提出汽車第三人責任險單及批單、存證信函及和解書等為證，並聲請訊問
    證人何信旻、王勝男。
    理    由
一、本件原告主張以所有之牌照號碼ＸＨ－００二號營業曳引車向被告投保「貨物運
    送責任險」二百萬元，保險期間自八十九年一月四日起至九十年一月四日止，原
    告僱用之司機高吉順駕駛前開車輛於八十九年七月十三日四時十分許，沿高速公
    路由南向北，行經國道北上二二八公里處時，遭訴外人正昇公司所有之牌照號碼
    ＫＱ－三八八號營業大貨車自後追撞，致原告載運之第一銅鐵公司黃銅片共三萬
    一千五百四十公斤嚴重變型毀損，而前開受損貨物經第一銅鐵公司重新加工後要
    求賠償加工費共七十萬九千七百二十五元，經原告力爭始以扣款七十萬元結案。
    原告據以向被告請求理賠時，竟遭被告拒絕，爰依兩造間保險契約之約定請求被
    告賠償。被告則以本件車禍係訴外人正昇公司之營業大貨車因未保持安全距離而
    自後方追撞原告前開營業曳引車致貨物毀損滅失，應負全部肇事損害賠償責任，
    原告並無責任，故依兩造所訂立之汽車第三人責任保險批單之約定，被告並毋庸
    負賠償責任；又原告已與訴外人正昇公司和解，並收受賠償款三十八萬六千元，
    原告放棄其餘請求，今原告再以與被告間之保險契約向被告請求六十九萬元，無
    異不當得利且影嚮被告之代位求償權，故被告自不負賠償責任等語，資為抗辯。
二、原告主張其於八十九年一月四日以所有之ＸＨ－００二號營業曳引車向被告投保
    貨物運送責任險，而前揭曳引車於保險期間內之八十九年七月十三日四時十分許
    ，在高速公路遭訴外人正昇公司之大貨車由後追撞，致原告載運之第一銅鐵公司
    貨物毀損滅失，原告因而賠償第一銅鐵公司七十萬元等事實，業據提出汽車保險
    單、地磅單、理賠申請書、報價單、扣款證明等為證，且為被告所不爭執，自應
    認為真實。是本件兩造爭執要點厥為：(一)兩造保險契約有無被告所主張之特約批
    單存在，被告是否得依特約批單第四條第六項約定之不保事項為不負賠償責任之
    依據。(二)原告與訴外人正昇公司間是否成立和解契約，被告得否以該和解契約影
    嚮被告之代位求償權及原告因而獲有不當得利而不負賠償責任。經查：
  (一)被告雖提出一空白之「汽車貨物運送人責任險批單」，主張兩造間保險契約就貨
    物運送責任險部分，於保險契約背面黏貼有該項批單，然為原告所否認，且依原
    告所提出經本院當庭核閱無誤兩造間之汽車保險單，背面確無任何黏貼之保險批
    單存在，而被告復未能舉證證明前開批單存在於兩造之保險單而成為契約之一部
    分，是被告所辯依批單第四條第六項不保事項而主張不負賠償責任，即無理由；
    被告雖另以依兩造汽車保險單之約定，就其中「貨物運送責任險」部分，承保範
    圍係約定「依本特約險批單之約定」，如認批單並不存在，則承保範圍、保險金
    額均不確定，原告如何主張其權利，然兩造契約就貨物運送責任險之保險金額載
    明二百萬元，是就保險金額並無不確定之疑義，又兩造對保險契約包括貨物運送
    責任之約定並無爭執，雖承保範圍係記載依本特約險批單之約定，而被告未能證
    明特約批單之存在，然若因而即解為因承保範圍不明確，原告不得主張行使保險
    契約權利，則對為消費者之原告而言，其依約繳納保險費，於保險事故發生時卻
    不得對被告行使保險金請求權，顯失公平。且參諸保險法第四十三條第二項「保
    險契約之解釋，應探求契約當事人之真意，不得拘泥於所用之文字；如有疑義時
    ，以作有利於被保險人之解釋為原則。」之規定及本件保險單係被告預行設計印
    就，隨時填發，非屬真正由兩造協議而訂立之文書，為定型化之保險契約，是以
    此類契約之內容如有疑義，應作有利於被保險人之解釋實屬合理，是本件被告既
    未能證明有關此部分特約批單之存在，自應即以保險單正面所載為契約約定之內
    容，而契約約既已記載為「貨物運送責任險」，其承保範圍亦不能解為係不明確
    ，則原告於所承載之貨物發生保險事故時，應得依兩造契約請求被告理賠，被告
    此部分所辯並無理由。
  (二)被告雖另以原告已另與訴外人正昇公司和解並收受和解款項三十八萬六千元並放
    棄其餘請求，今原告再以兩造間之保險契約向被告請求六十九萬元，無異不當得
    利且影嚮被告之代位求償權等為辯，惟查：證人即正昇公司負責與原告洽談和解
    之員工何信旻到庭結稱「我是正昇汽車公司員工，糸爭車禍的和解事宜是由我代
    表公司出面處理。事故發生後，高利公司老闆本人就跟我連絡賠償事宜, 我也會
    同產險公司的人下來看車子受損情形，後來原告法代跟我說，只要我負責將車子
    修好就可以了，貨物損失部分他金額不高，又有有保險，他自己會處理，不需要
    我賠償，事後我也根據和解條件包括貳萬壹仟元的拖吊費，共簽發四張總金額
    拾捌萬陸仟元的支票輾轉透過富邦保險公司交給原告，也已兌現，既然高利公司
    己表示貨物損害部分不需我公司賠，我們就貨損部分當然就不需要再賠償了。」
    、證人即陪同正昇公司洽談理賠事理事宜之富邦產物公司員工王勝男亦到庭結稱
    「我會同何信旻到修理廠，想要看看車子的修理費能否減少，有在場碰到原告公
    司法代，當時是有講到原告有同意被告把車子修理好，連同拖吊以拾捌萬陸仟
    元解決，至於貨物部分，原告法代也在場說他有保東泰保險，會自己處理，我聽
    到的就是這樣。」，而原告亦不否認已收受前揭和解金額三十八萬六千元，是原
    告與訴外人正昇公司確已就車損部分確已達成和解之事實，應堪認定，惟依前揭
    證人所述及被告所提出之和解書之記載以觀，原告與訴外人所為之和解內容，均
    僅及於車輛毀損之賠償，就貨物毀損部分則記載由原告自行負擔，且證人亦均證
    述原告係因己身有保東泰保險會自己處理，是原告與訴外人正昇公司之和解範圍
    並未及於貨物毀損部分甚明，原告本件起訴並無不當得利亦堪認定；至所謂保險
    代位係指於保險人給付賠償金額後所得代位行使被保險人對於第三人之請求權，
    本件被告尚未為理賠，其保險代位權尚未發生，況被告之保險代位是否受影嚮，
    亦與本件被告依保險契約應負之賠償責任無涉，被告自不得以之為拒絕理賠之依
    據，被告此部分所辯亦無理由。
三、綜上所述，本件原告依據兩造之保險契約約定之法律關係，請求被告給付六十九
    萬元及自起訴狀繕本送達翌日（即八十九年十一月一日）起至清償日止，按週年
    利率百分之五計算之法定遲延利息，依法即屬正當有據，應予准許。
四、本件因事證已明，兩造其餘主張及攻擊防禦方法，經核均與判決結果無涉，爰不
    一一贅述。
五、原告陳明願供擔保，聲請宣告假執行，核無不合，爰酌定相當擔保金額准許之。
據上論結：本件原告之訴為有理由，依民事訴訟法第七十八條、第三百九十條第二項
，判決如主文。
中      華      民      國    九十      年      二      月    二      日
                              臺灣高雄地方法院民事第二庭
~B法      官  林玉心
右為正本係照原本作成。
如不服本判決，應於送達後廿日內，向本院提出上訴狀並表明上訴理由，如於本
判決宣示後送達前提起上訴者，應於判決送達後十日內補提上訴理由書（須附繕本）。
中      華      民      國    九十      年      二      月    二       日
~B法院書記官  鄭裕一


司法院資訊處製作；財團法人民間司法改革基金會備份。
